---
title: "Análise da Representatividade Indígena na APF"
subtitle: "Perfil e distribuição dos vínculos indígenas no Serviço Público Federal"
author: "CGINF/DIGID/SGP/MGI"
date: today
lang: pt
format:
  html:
    toc: true
    toc-title: "Sumário"
    toc-depth: 3
    toc-location: left
    code-fold: true
    code-tools: true
    theme: default
    css: ../custom.css
    fig-width: 10
    fig-height: 6
    embed-resources: true
---

```{r setup, message=FALSE, warning=FALSE, echo=FALSE}
# ==============================================================================
# BIBLIOTECAS
# ==============================================================================
library(data.table)
library(dplyr)
library(ggplot2)
library(ggtext)
library(showtext)
library(stringr)
library(lubridate)
library(forcats)
library(scales)
library(reactable)
library(htmltools)
library(plotly)
library(crosstalk)
library(treemapify)
library(tidyr)
library(echarts4r)
library(DT)
library(geobr)
library(sf)

# Fontes (Rawline não está no Google Fonts; usa Roboto como fallback)
# Fontes — carregadas apenas para gráficos estáticos (treemap, mapa)
tryCatch(font_add_google("Public Sans", "rawline"),
         error = function(e) tryCatch(font_add_google("Roboto", "rawline"),
                                      error = function(e2) invisible(NULL)))
tryCatch(font_add_google("Roboto Condensed", "roboto"),
         error = function(e) invisible(NULL))
# NÃO chama showtext_auto() globalmente — conflita com ggplotly()

# Paleta GOV.BR Observatório de Pessoal
pal_primaria <- c(
  principal = "#1351B4",   # azul GOV.BR
  destaque  = "#FF7800",   # laranja — indígenas
  auxiliar  = "#636363"    # cinza
)
pal_complementar <- c("#1351B4","#FF7800","#168821","#FFCD07","#636363","#0c326f","#2670E8")

# Setup gráfico base
plot_config <- list(
  theme_minimal(),
  theme(
    plot.title    = element_text(face = "bold", size = 18,
                                 color = pal_primaria["principal"]),
    plot.subtitle = element_text(size = 13, color = "grey40",
                                 margin = margin(b = 18)),
    plot.caption  = element_text(size = 9, color = "grey60",
                                 margin = margin(t = 12)),
    panel.grid.minor   = element_blank(),
    panel.grid.major.x = element_blank(),
    legend.position    = "bottom",
    axis.text          = element_text(size = 10, color = "grey30")
  )
)

# Escalas de cor contínua e categórica padronizadas
plot_fill_cont <- scale_fill_gradient(
  low  = pal_primaria["azul_claro"] %||% "#d4e5ff",
  high = pal_primaria["principal"],
  name = "Total"
)
plot_fill_cont <- scale_fill_gradient(
  low = "#d4e5ff", high = pal_primaria["principal"], name = "Total"
)
plot_fill_cat <- scale_fill_manual(
  values = pal_complementar
)

# Helpers de formatação (caso metodos.r não esteja disponível)
formatar_num <- function(x, digits = 0) {
  format(round(x, digits), big.mark = ".", decimal.mark = ",",
         nsmall = digits)
}
lista_e <- function(x, sep = " e ") {
  if (length(x) <= 1) return(x)
  paste0(paste(x[-length(x)], collapse = ", "), sep, x[length(x)])
}

# Tenta carregar helpers customizados do projeto
tryCatch({
  source("../setup_rmd.R", local = TRUE)
  source("../metodos.r",   local = TRUE)
}, error = function(e) invisible(NULL))

# Wrapper ggplotly com legendas limpas
ggplotly_c <- function(gg_obj) {
  seen     <- c()
  ptly_obj <- ggplotly(gg_obj)
  ptly_obj$x$data <- lapply(ptly_obj$x$data, function(tr) {
    nm <- tr$name |>
      gsub("^\\(|\\)$", "", x = _) |>
      gsub(",[0-9]$",   "", x = _)
    if (nm %in% seen) {
      tr$showlegend <- FALSE
    } else {
      tr$name <- nm
      seen    <<- c(seen, nm)
    }
    tr
  })
  ptly_obj
}

# Função auxiliar ggplot base para gráficos categóricos
ggplot_cat <- function(data = NULL, mapping = aes()) {
  ggplot(data, mapping) +
    theme_minimal() +
    theme(
      plot.title     = element_text(face = "bold", size = 16,
                                    color = pal_primaria["principal"]),
      plot.subtitle  = element_text(size = 12, color = "grey40"),
      panel.grid.minor = element_blank(),
      legend.position  = "bottom",
      axis.text        = element_text(size = 10, color = "grey30")
    )
}

ggplot_cont <- ggplot_cat
```

```{r wrangling, message=FALSE, warning=FALSE, echo=FALSE}
# ==============================================================================
# DADOS
# ==============================================================================
df_etnia <- readRDS("../data/df_etnia.rds") |> setDT()

# Referências temporais
dt_range      <- df_etnia[, range(data)]
dt_max_siape  <- df_etnia[, max(mes)]
dt_max_show   <- dt_range[2] |> format("%B/%Y") |> str_to_title()

# Panorama atual
dados_tabela <- df_etnia |>
  filter(data == max(data)) |>
  select(nome_cor_origem_etnica, n, pct) |>
  arrange(desc(pct)) |>
  setDT()

# Série histórica indígenas
df_indigena_mes <- df_etnia |>
  filter(is_indigena == "Sim") |>
  mutate(data = year(data), pct = round(100 * pct, 2)) |>
  setDT()

menor_rep <- df_indigena_mes[which.min(pct)]
maior_rep <- df_indigena_mes[which.max(pct)]
label_final <- df_etnia |>
  filter(is_indigena == "Sim", data == max(data)) |>
  mutate(data = year(data), pct = round(100 * pct, 2)) |>
  setDT()
codf <- df_indigena_mes[mes == dt_max_siape, max(n) / max(pct)]
```

---

# Análise da Representatividade

Em `r dt_max_show`, a Administração Pública Federal (APF) contava com um total de
**`r dados_tabela[grepl("IND.GENA", nome_cor_origem_etnica, ignore.case = TRUE), formatar_num(n, 0)]`**
vínculos ativos de pessoas que se autodeclaram como indígenas, o que representa
**`r dados_tabela[grepl("IND.GENA", nome_cor_origem_etnica, ignore.case = TRUE), formatar_num(100 * pct, 2)]`%**
do total de ativos, conforme apresentado na tabela a seguir.

```{r tabela_etnia, echo=FALSE, message=FALSE, warning=FALSE}
reactable(
  dados_tabela,
  pagination  = FALSE,
  highlight   = TRUE,
  compact     = TRUE,
  theme = reactableTheme(
    borderColor    = "#dfe2e5",
    stripedColor   = "#f6f8fa",
    highlightColor = "#FFF0E044",
    cellPadding    = "10px 14px",
    style          = list(fontFamily = "Rawline, sans-serif")
  ),
  columns = list(
    nome_cor_origem_etnica = colDef(
      name = "Cor / Origem Étnica",
      minWidth = 160,
      style = function(value) {
        if (grepl("IND.GENA", value, ignore.case = TRUE))
          list(fontWeight = "bold", color = "#fff",
               backgroundColor = "#FF7800", padding = "10px")
        else
          list(fontWeight = "bold", color = "#0c326f")
      }
    ),
    n = colDef(
      name   = "Total de Vínculos",
      align  = "center",
      format = colFormat(separators = TRUE, locales = "pt-BR")
    ),
    pct = colDef(
      name             = "Participação (%)",
      defaultSortOrder = "desc",
      cell = function(value, index) {
        label     <- dados_tabela$nome_cor_origem_etnica[index]
        bar_color <- ifelse(grepl("IND.GENA", label, ignore.case = TRUE),
                            "#FF7800", "#c0cfe6")
        bar <- div(style = list(background = bar_color,
                                width = paste0(value * 100, "%"),
                                height = "11px", borderRadius = "2px"))
        div(style = list(display = "flex", alignItems = "center"),
            div(style = list(width = "52px", marginRight = "10px"),
                sprintf("%.1f%%", value * 100)),
            bar)
      }
    )
  )
)
```

## Série Histórica

Desde `r year(dt_range[1])`, a representatividade de indígenas na APF alcançou seu ponto
mais baixo em `r menor_rep[, data]`, com `r menor_rep[, formatar_num(n, 0)]` vínculos
(`r menor_rep[, formatar_num(pct, 2)]`% do total), sendo que o pico foi observado em
`r maior_rep[, data]`, com `r maior_rep[, formatar_num(n, 0)]` vínculos
(`r maior_rep[, formatar_num(pct, 2)]`%).

Entre 2021 e 2022, é possível notar um aumento no total absoluto acompanhado de uma queda
no percentual, explicado pelo crescimento mais acelerado dos demais grupos.

```{r serie_historica, echo=FALSE, message=FALSE, warning=FALSE}
lbl <- label_final
plot_ly() |>
  add_lines(data = df_indigena_mes, x = ~data, y = ~n,
            name = "Total de Vínculos",
            line = list(color = "#1351B4", width = 2.5)) |>
  add_markers(data = df_indigena_mes, x = ~data, y = ~n,
              marker = list(color = "#1351B4", size = 8),
              showlegend = FALSE, hoverinfo = "skip") |>
  add_lines(data = df_indigena_mes, x = ~data, y = ~pct * codf,
            name = "Percentual (escala ajustada)",
            line = list(color = "#FF7800", width = 2.5, dash = "dot")) |>
  add_markers(data = df_indigena_mes, x = ~data, y = ~pct * codf,
              marker = list(color = "#FF7800", size = 8),
              showlegend = FALSE, hoverinfo = "skip") |>
  add_annotations(
    x = lbl$data, y = lbl$n,
    text = paste0("<b>", dt_max_show, "</b><br>", lbl$n, " (", lbl$pct, "%)"),
    showarrow = TRUE, arrowhead = 2, arrowsize = 0.8,
    ax = -60, ay = -40, font = list(size = 11, color = "#1351B4")
  ) |>
  layout(
    title = list(text = "Série Histórica: Total e Percentual de Indígenas na APF",
                 font = list(size = 15, color = "#1351B4")),
    xaxis = list(title = "", dtick = 1),
    yaxis = list(title = "Total de Vínculos"),
    legend = list(orientation = "h", x = 0.5, xanchor = "center", y = -0.12),
    hovermode = "x unified"
  )
```

---

# Perfil dos Vínculos Indígenas

## Sexo e Faixa Etária

```{r piramide_data, echo=FALSE, message=FALSE, warning=FALSE}
df_piramide <- readRDS("../data/df_piramide.rds") |>
  setDT() |>
  filter(nome_faixa_etaria != "15 a 18 anos") |>
  _[, `:=`(
    init_idade = gsub("\\(|,.*", "", faixa_etaria) |> as.numeric(),
    fim_idade  = gsub(".*,|\\]", "", faixa_etaria) |> as.numeric()
  )]

df_piramide_indigena <- readRDS("../data/df_piramide_indigena.rds") |>
  setDT() |>
  filter(nome_faixa_etaria != "15 a 18 anos") |>
  _[, `:=`(
    init_idade = gsub("\\(|,.*", "", faixa_etaria) |> as.numeric(),
    fim_idade  = gsub(".*,|\\]", "", faixa_etaria) |> as.numeric()
  )]
```

O conjunto de vínculos ativos de indígenas é composto por
**`r df_piramide_indigena[, formatar_num(100 * sum(total * (nome_sexo == "Fem")) / sum(total), 2)]`%**
de mulheres. Considerando a APF como um todo, este percentual é de
`r df_piramide[, formatar_num(100 * sum(total * (nome_sexo == "Fem")) / sum(total), 2)]`%.

Quanto à idade,
`r df_piramide_indigena[, formatar_num(100 * sum(total * (fim_idade <= 40)) / sum(total), 2)]`%
dos indígenas têm menos de 40 anos e
`r df_piramide_indigena[, formatar_num(100 * sum(total * (init_idade >= 60)) / sum(total), 2)]`%
estão acima dos 60. Na APF como um todo, esses percentuais são,
respectivamente,
`r df_piramide[, formatar_num(100 * sum(total * (fim_idade <= 40)) / sum(total), 2)]`% e
`r df_piramide[, formatar_num(100 * sum(total * (init_idade >= 60)) / sum(total), 2)]`%.

```{r piramide_plot, echo=FALSE, message=FALSE, warning=FALSE}
make_pir <- function(df, titulo) {
  df_ord <- df[order(faixa_etaria)]
  faixas <- unique(df_ord$nome_faixa_etaria)
  plot_ly(df_ord,
          x = ~total_ajustado,
          y = ~factor(nome_faixa_etaria, levels = faixas),
          color = ~nome_sexo, type = "bar", orientation = "h",
          colors = c(Fem = "#FF7800", Mas = "#1351B4"),
          hovertemplate = "%{y}: %{customdata}<extra></extra>",
          customdata = ~abs(total)) |>
    layout(
      barmode   = "relative",
      title     = list(text = titulo, font = list(size = 13, color = "#1351B4")),
      xaxis     = list(title = "Quantidade",
                       tickformat = ",d",
                       ticktext   = ~abs(total_ajustado)),
      yaxis     = list(title = "Faixa Etária"),
      legend    = list(orientation = "h", x = 0.5, xanchor = "center", y = -0.15)
    )
}

pir_ply_fed <- make_pir(df_piramide,           paste0("APF — ", dt_max_show))
pir_ply_ind <- make_pir(df_piramide_indigena,  paste0("Indígenas — ", dt_max_show))

bscols(pir_ply_fed, pir_ply_ind, widths = c(6, 6), device = "sm")
```

## Escolaridade

```{r escol_data, echo=FALSE, message=FALSE, warning=FALSE}
df_treemap_ind <- readRDS("../data/df_treemap_ind.rds") |>
  setDT() |>
  filter(nome_cor_origem_etnica == "INDIGENA")
setorder(df_treemap_ind, -total)
```

A figura a seguir apresenta a distribuição de vínculos indígenas segundo a escolaridade.
Cerca de
**`r { esc_i <- df_treemap_ind[nome_escolaridade.f >= "Pós-Graduação", sum(total)]; formatar_num(esc_i, 0) }`**
indígenas
(**`r { esc_t <- df_treemap_ind[, sum(total)]; formatar_num(100 * esc_i / esc_t, 1) }`%**
do total) possuem ao menos pós-graduação.

```{r treemap_plot, echo=FALSE, message=FALSE, warning=FALSE, fig.height=7}
showtext_begin()
cores_escol <- setNames(
  colorRampPalette(c("#1351B4", "#FF7800", "#168821", "#FFCD07"))(
    length(unique(df_treemap_ind$nome_escolaridade.f))
  ),
  sort(unique(df_treemap_ind$nome_escolaridade.f))
)

ggplot(df_treemap_ind,
       aes(area  = total,
           fill  = nome_escolaridade.f,
           label = nome_escolaridade.f)) +
  geom_treemap(color = "white", size = 1.5) +
  geom_treemap_text(color = "white", place = "bottomright",
                    reflow = TRUE, size = 22, fontface = "bold") +
  scale_fill_manual(values = cores_escol) +
  labs(title    = "Distribuição de Escolaridade — Vínculos INDÍGENAS",
       subtitle = paste0("Por nível de instrução (", dt_max_show, ")"),
       fill     = "Escolaridade") +
  theme_minimal(base_family = "rawline") +
  theme(plot.title    = element_text(face = "bold", size = 18,
                                     color = pal_primaria["principal"]),
        plot.subtitle = element_text(size = 12, color = "grey40"),
        legend.position = "bottom")
showtext_end()
```

---

# Distribuição Geográfica

```{r uf_data, echo=FALSE, message=FALSE, warning=FALSE}
df_etnias_uf   <- readRDS("../data/df_indigenas_uf.rds") |> setDT()
df_etnias_uf[, pct_indigenas :=
               round(100 * total_indigenas / sum(total_indigenas), 2), .(uf)]
df_indigenas_uf <- df_etnias_uf[
  grepl("ind.gena", nome_cor_origem_etnica, ignore.case = TRUE)
]

df_indigenas_3 <- df_indigenas_uf |> setorder(-pct_indigenas) |> head(3) |> setDT()
```

As unidades da federação com maior presença de indígenas são
**`r df_indigenas_3[, lista_e(uf, " e ")]`**, onde
`r df_indigenas_3[, lista_e(paste0(pct_indigenas, "%"), " e ")]`
dos vínculos, respectivamente, são exercidos por pessoas desta etnia.

## Percentual por UF

```{r plot_uf, echo=FALSE, message=FALSE, warning=FALSE}
df_uf_ord <- df_indigenas_uf[order(pct_indigenas)]
plot_ly(df_uf_ord,
        x = ~pct_indigenas,
        y = ~factor(uf, levels = uf),
        type = "bar", orientation = "h",
        marker = list(
          color = ~pct_indigenas,
          colorscale = list(c(0, "#d4e5ff"), c(1, "#1351B4")),
          showscale   = FALSE
        ),
        text       = ~paste0(pct_indigenas, "%"),
        textposition = "outside",
        hovertemplate = "<b>%{y}</b>: %{x}%<extra></extra>") |>
  layout(
    title  = list(text = paste0("Percentual de Vínculos Indígenas por UF",
                                "<br><sup>Total de vínculos ativos (", dt_max_show, ")</sup>"),
                  font = list(size = 15, color = "#1351B4")),
    xaxis  = list(title = "Percentual (%)",
                  range = c(0, max(df_uf_ord$pct_indigenas) * 1.25)),
    yaxis  = list(title = ""),
    showlegend = FALSE
  )
```

## Mapa — Concentração por UF

```{r mapa_data, echo=FALSE, message=FALSE, warning=FALSE}
# geobr depende de conexão; usa tryCatch para evitar falha ao renderizar
mapa_br <- tryCatch(
  geobr::read_state(year = 2020, showProgress = FALSE),
  error   = function(e) { message("geobr indisponível: ", e$message); NULL },
  warning = function(w) { withCallingHandlers(
    geobr::read_state(year = 2020, showProgress = FALSE),
    warning = function(w2) invokeRestart("muffleWarning")) }
)

if (!is.null(mapa_br)) {
  df_mapa_final <- mapa_br |>
    left_join(df_indigenas_uf, by = c("abbrev_state" = "uf")) |>
    mutate(total_indigenas = coalesce(total_indigenas, 0L))
  df_mapa_h3 <- df_mapa_final |> arrange(desc(total_indigenas)) |> head(3)
} else {
  df_mapa_final <- NULL
  df_mapa_h3    <- data.frame(abbrev_state = character(0),
                              total_indigenas = integer(0))
}
```

```{r mapa_texto, echo=FALSE, results='asis'}
if (nrow(df_mapa_h3) > 0) {
  uf_ind <- sum(df_mapa_h3$total_indigenas)
  cat(paste0(
    "Os estados que mais concentram vínculos indígenas são **",
    lista_e(df_mapa_h3$abbrev_state, " e "), "**, que somam ",
    formatar_num(uf_ind, 0), " vínculos — ",
    formatar_num(100 * uf_ind / sum(df_indigenas_uf$total_indigenas), 1),
    "% do total deste grupo."
  ))
} else {
  cat("*(Mapa indisponível — conexão com geobr necessária.)*")
}
```

```{r mapa_plot, echo=FALSE, message=FALSE, warning=FALSE, fig.height=7}
if (!is.null(df_mapa_final)) {
  showtext_begin()
  print(
    ggplot(df_mapa_final) +
      geom_sf(aes(fill = total_indigenas), color = "white", linewidth = 0.3) +
      scale_fill_gradient(low  = "#d4e5ff", high = "#1351B4",
                          name = "Vínculos\nIndígenas",
                          labels = label_number(big.mark = ".", decimal.mark = ",")) +
      geom_sf_text(aes(label = ifelse(total_indigenas > 0, total_indigenas, "")),
                   color = "#FF7800", size = 3.5,
                   fontface = "bold", check_overlap = TRUE) +
      labs(title    = "Concentração de Vínculos Indígenas por UF",
           subtitle = paste0("Base de dados: ", dt_max_show),
           x = NULL, y = NULL) +
      theme_void(base_family = "rawline") +
      theme(plot.title    = element_text(face = "bold", size = 18, color = "#0c326f"),
            plot.subtitle = element_text(size = 13, color = "grey40",
                                         margin = margin(b = 16)),
            legend.position = "right",
            legend.title    = element_text(face = "bold"))
  )
  showtext_end()
}
```

---

# Órgão de Vínculo

```{r orgao_data, echo=FALSE, message=FALSE, warning=FALSE}
df_orgao_raw <- readRDS("../data/df_orgao.rds") |> setDT()

df_orgao_raw[, `:=`(
  total_orgao  = sum(total),
  pct_indigena = round(100 * total / sum(total), 2)
), .(orgao_vinc)]

df_orgao_ind <- df_orgao_raw[
  nome_cor_origem_etnica == "INDIGENA"
][order(-pct_indigena),
  .(nome_orgao_vinc, no_orgao, total_orgao, total, pct_indigena)]

df_orgao3 <- head(df_orgao_ind, 5)
```

Ao analisar a presença de indígenas por órgão, os cinco com maior representatividade são
**`r df_orgao3[, paste0(str_to_title(no_orgao), " (", nome_orgao_vinc, ")") |> lista_e(" e ")]`**,
com cerca de `r df_orgao3[, lista_e(paste0(pct_indigena, "%"), " e ")]`, respectivamente.
Juntos, estes órgãos concentram
`r formatar_num(100 * df_orgao3[, sum(total)] / df_orgao_ind[, sum(total)], 1)`%
dos vínculos ativos de indígenas.

```{r dt_orgao, echo=FALSE, message=FALSE, warning=FALSE}
configuracao <- list(
  language = list(
    infoFiltered = "(filtrado num total de _MAX_ registros)",
    info         = "Exibindo _START_ até _END_ de _TOTAL_ registros",
    lengthMenu   = "Mostrar _MENU_ registros por página",
    search       = "Pesquisar:",
    paginate     = list(first = "Primeiro", last = "Último",
                        `next` = "Próximo", previous = "Anterior")
  ),
  dom     = "Bfrtip",
  buttons = c("csv", "excel", "pdf", "print")
)

dom_pct <- df_orgao_ind$pct_indigena
col_pal  <- scales::col_numeric(
  palette = c("white", pal_primaria["destaque"]),
  domain  = dom_pct
)

df_orgao_ind |>
  copy() |>
  setnames(c("Órgão Vinculado", "Sigla", "Total Vínculos",
             "Vínculos Indígenas", "% Indígenas")) |>
  DT::datatable(
    class      = "compact",
    width      = "100%",
    extensions = "Buttons",
    options    = configuracao,
    caption    = tags$caption(
      style = "caption-side:top;text-align:left;font-size:16px;color:#0c326f;font-weight:700;",
      "Representatividade Indígena por Órgão"
    )
  ) |>
  DT::formatStyle(
    "% Indígenas",
    background       = styleEqual(dom_pct, col_pal(dom_pct)),
    backgroundSize   = "98% 88%",
    backgroundRepeat = "no-repeat",
    backgroundPosition = "center"
  )
```

## Natureza Jurídica

```{r natjur_data, echo=FALSE, message=FALSE, warning=FALSE}
df_natjur <- readRDS("../data/df_natjur.rds") |> setDT()

df_natjur_ind <- df_natjur[
  nome_cor_origem_etnica == "INDIGENA",
  pct := round(100 * total / sum(total), 2),
  .(ano)
]

max_natjur <- df_natjur_ind[ano == year(dt_range[2])] |>
  setorder(-pct) |> head(1)

df_natjur_max <- df_natjur_ind[
  nome_natureza_juridica_cnnj %in% max_natjur$nome_natureza_juridica_cnnj
]
vale_natjur <- df_natjur_max[which.min(pct)]
pico_natjur <- df_natjur_max[which.max(pct)]
```

Em `r dt_max_show`, a maior parte dos vínculos indígenas
(`r formatar_num(max_natjur$pct, 1)`%) estava em órgãos de
**`r max_natjur$nome_natureza_juridica_cnnj`**. Esta categoria apresentou
seu menor percentual em `r vale_natjur$ano`
(`r formatar_num(vale_natjur$pct, 1)`%) e seu pico em
`r pico_natjur$ano` (`r formatar_num(pico_natjur$pct, 1)`%).

```{r natjur_echarts, echo=FALSE, message=FALSE, warning=FALSE}
df_natjur_wide <-
  df_natjur[nome_cor_origem_etnica == "INDIGENA",
            .(total = sum(total)),
            .(data = as.Date(paste0(ano, "0101"), "%Y%m%d"),
              nome_natureza_juridica_cnnj)] |>
  _[, pct_soma := round(total / sum(total), 5), .(data)] |>
  select(-total) |>
  pivot_wider(names_from = nome_natureza_juridica_cnnj,
              values_from = pct_soma) |>
  arrange(data)

df_natjur_wide |>
  e_charts(x = data) |>
  e_tooltip(formatter = e_tooltip_item_formatter("percent", digits = 1)) |>
  e_y_axis(name = "Natureza Jurídica (%)",
           formatter = e_axis_formatter("percent", digits = 1),
           nameTextStyle = list(color = "#636363", fontWeight = "bold")) |>
  e_bar(`Autarquia Federal`,      stack = "grp") |>
  e_bar(`Fundacao Federal`,       stack = "grp") |>
  e_bar(`Poder Executivo Federal`, stack = "grp") |>
  e_datazoom(show = TRUE, toolbox = FALSE) |>
  e_legend(right = 20, top = "center", orient = "vertical") |>
  e_title(text = "Natureza Jurídica do Órgão — Vínculos Indígenas") |>
  e_theme_custom('{"color":["#1351B4","#FF7800","#168821"]}')
```

---

# Ingressos e Liderança

## Vínculos Efetivos

```{r efetivos_data, echo=FALSE, message=FALSE, warning=FALSE}
df_efetivos <- readRDS("../data/df_efetivos.rds") |> setDT()
```

```{r efetivos_plot1, echo=FALSE, message=FALSE, warning=FALSE}
ef_dat <- df_efetivos[mes == dt_max_siape
][, p := round(100 * total / sum(total)), .(nome_sexo, nome_cor_origem_etnica)
][efetivo == TRUE & nome_cor_origem_etnica != "NAO INFORMADO"]

plot_ly(ef_dat,
        x = ~p, y = ~nome_cor_origem_etnica,
        color = ~nome_sexo, type = "bar", orientation = "h",
        colors = c(Mas = "#1351B4", Fem = "#FF7800"),
        hovertemplate = "<b>%{y}</b> — %{fullData.name}: %{x}%<extra></extra>") |>
  layout(
    barmode = "group",
    title   = list(text = paste0("Incidência de Vínculos Efetivos por Sexo e Raça/Cor — ",
                                 dt_max_show),
                   font = list(size = 13, color = "#1351B4")),
    xaxis  = list(title = "% Efetivos", range = c(0, 115)),
    yaxis  = list(title = "Raça/Cor"),
    legend = list(orientation = "h", x = 0.45, xanchor = "center", y = -0.15)
  )
```

```{r efetivos_serie, echo=FALSE, message=FALSE, warning=FALSE}
ef_serie_dat <- df_efetivos[,
  .(total = sum(total)),
  .(mes,
    etnia   = ifelse(nome_cor_origem_etnica == "INDIGENA",
                     "Indígenas", "Demais raça/cor"),
    efetivo)
][, p := round(100 * total / sum(total)), .(mes, etnia)][efetivo == TRUE]

plot_ly(ef_serie_dat, x = ~mes, y = ~p, color = ~etnia,
        type = "scatter", mode = "lines+markers",
        colors     = c(Indígenas = "#FF7800", `Demais raça/cor` = "#1351B4"),
        line       = list(width = 2),
        marker     = list(size = 6),
        hovertemplate = "<b>%{fullData.name}</b><br>Mês: %{x}<br>% Efetivos: %{y}%<extra></extra>") |>
  layout(
    title  = list(text = paste0("Incidência de Vínculos Efetivos por Mês — ", dt_max_show),
                  font = list(size = 13, color = "#1351B4")),
    xaxis  = list(title = ""),
    yaxis  = list(title = "% Efetivos"),
    legend = list(orientation = "h", x = 0.55, xanchor = "center", y = -0.15),
    hovermode = "x unified"
  )
```

## Funções e Liderança

```{r funcao_data, echo=FALSE, message=FALSE, warning=FALSE}
df_funcao <- readRDS("../data/df_funcao.rds") |> setDT()
```

```{r funcao_plot1, echo=FALSE, message=FALSE, warning=FALSE}
fn_dat <- df_funcao[mes == dt_max_siape,
  .(total = sum(total)),
  .(nome_sexo,
    funcao = !grepl("s/.*", nome_funcao, ignore.case = TRUE),
    nome_cor_origem_etnica)
][, p := round(100 * total / sum(total)), .(nome_sexo, nome_cor_origem_etnica)
][funcao == TRUE & nome_cor_origem_etnica != "NAO INFORMADO"]

plot_ly(fn_dat,
        x = ~p, y = ~nome_cor_origem_etnica,
        color = ~nome_sexo, type = "bar", orientation = "h",
        colors = c(Mas = "#1351B4", Fem = "#FF7800"),
        hovertemplate = "<b>%{y}</b> — %{fullData.name}: %{x}%<extra></extra>") |>
  layout(
    barmode = "group",
    title   = list(text = paste0("Incidência de Vínculos com Função por Sexo e Raça/Cor — ",
                                 dt_max_show),
                   font = list(size = 13, color = "#1351B4")),
    xaxis  = list(title = "% Com função"),
    yaxis  = list(title = "Raça/Cor"),
    legend = list(orientation = "h", x = 0.45, xanchor = "center", y = -0.15)
  )
```

```{r funcao_serie, echo=FALSE, message=FALSE, warning=FALSE}
fn_serie_dat <- df_funcao[,
  .(total = sum(total)),
  .(mes,
    etnia  = ifelse(nome_cor_origem_etnica == "INDIGENA",
                    "Indígenas", "Demais raça/cor"),
    funcao = !grepl("s/.*", nome_funcao, ignore.case = TRUE))
][, p := round(100 * total / sum(total)), .(mes, etnia)][funcao == TRUE]

plot_ly(fn_serie_dat, x = ~mes, y = ~p, color = ~etnia,
        type = "scatter", mode = "lines+markers",
        colors     = c(Indígenas = "#FF7800", `Demais raça/cor` = "#1351B4"),
        line       = list(width = 2),
        marker     = list(size = 6),
        hovertemplate = "<b>%{fullData.name}</b><br>Mês: %{x}<br>% Função: %{y}%<extra></extra>") |>
  layout(
    title  = list(text = paste0("Incidência de Vínculos com Função por Mês — ", dt_max_show),
                  font = list(size = 13, color = "#1351B4")),
    xaxis  = list(title = ""),
    yaxis  = list(title = "% Com função"),
    legend = list(orientation = "h", x = 0.55, xanchor = "center", y = -0.15),
    hovermode = "x unified"
  )
```

## Cargos de Liderança (CCE/FCE)

```{r niveis_data, echo=FALSE, message=FALSE, warning=FALSE}
df_funcao_total <- readRDS("../data/df_funcao_total.rds") |> setDT()
```

```{r niveis_plot, echo=FALSE, message=FALSE, warning=FALSE}
niveis_cores <- c(Mas = "#1351B4", Fem = "#FF7800")
df_niv       <- df_funcao_total[mes == dt_max_siape]
etnias       <- unique(df_niv$etnia)

niv_plots <- lapply(seq_along(etnias), function(i) {
  e    <- etnias[i]
  dfe  <- df_niv[etnia == e]
  plot_ly(dfe,
          x = ~total_funcao_adj, y = ~nivel_ord,
          color = ~nivel_sexo, type = "bar", orientation = "h",
          colors     = niveis_cores,
          showlegend = (i == 1),
          hovertemplate = paste0("<b>", e, "</b> — %{y}<br>",
                                 "Sexo: %{fullData.name}<br>",
                                 "Qtd: %{customdata}<extra></extra>"),
          customdata = ~total_funcao) |>
    layout(barmode = "relative",
           annotations = list(
             list(text = e, x = 0.5, y = 1.05,
                  xref = "paper", yref = "paper",
                  showarrow = FALSE, font = list(size = 12, color = "#1351B4"))
           ))
})
subplot(niv_plots, nrows = 1, shareY = TRUE, titleX = TRUE) |>
  layout(
    title  = list(text = paste0("Quantitativo de Cargos de Liderança — ", dt_max_show),
                  font = list(size = 14, color = "#1351B4")),
    legend = list(orientation = "h", x = 0.5, xanchor = "center", y = -0.12)
  )
```

```{r niveis_pct, echo=FALSE, message=FALSE, warning=FALSE}
niv_pct_plots <- lapply(seq_along(etnias), function(i) {
  e    <- etnias[i]
  dfe  <- df_niv[etnia == e]
  plot_ly(dfe,
          x = ~p_sexo, y = ~nivel_ord,
          color = ~nivel_sexo, type = "bar", orientation = "h",
          colors     = niveis_cores,
          showlegend = (i == 1),
          hovertemplate = paste0("<b>", e, "</b> — %{y}<br>",
                                 "Sexo: %{fullData.name}<br>",
                                 "%{x}%<extra></extra>")) |>
    layout(barmode = "relative",
           annotations = list(
             list(text = e, x = 0.5, y = 1.05,
                  xref = "paper", yref = "paper",
                  showarrow = FALSE, font = list(size = 12, color = "#1351B4"))
           ))
})
subplot(niv_pct_plots, nrows = 1, shareY = TRUE, titleX = TRUE) |>
  layout(
    title  = list(text = paste0("Percentual de Cargos de Liderança por Gênero — ",
                                dt_max_show),
                  font = list(size = 14, color = "#1351B4")),
    legend = list(orientation = "h", x = 0.5, xanchor = "center", y = -0.12)
  )
```

## Evolução dos Níveis (2022–)

```{r serie_niveis, echo=FALSE, message=FALSE, warning=FALSE}
df_sn <- df_funcao_total[,
  .(total_fc_cce = sum(total_funcao)),
  .(ano = year(ymd(paste0(mes, "01"))), etnia, nivel_ord)
][ano >= 2022]

sn_plots <- lapply(seq_along(etnias), function(i) {
  e   <- etnias[i]
  dfe <- df_sn[etnia == e]
  plot_ly(dfe, x = ~ano, y = ~total_fc_cce, color = ~nivel_ord,
          type = "scatter", mode = "lines+markers",
          showlegend = (i == 1),
          line = list(width = 2), marker = list(size = 6)) |>
    layout(
      yaxis = list(title = if (i == 1) "Quantitativo" else ""),
      annotations = list(
        list(text = e, x = 0.5, y = 1.05,
             xref = "paper", yref = "paper",
             showarrow = FALSE, font = list(size = 12, color = "#1351B4"))
      )
    )
})
subplot(sn_plots, nrows = 1, shareX = TRUE, titleY = TRUE) |>
  layout(
    title  = list(text = "Evolução dos Níveis CCE/FCE",
                  font = list(size = 14, color = "#1351B4")),
    legend = list(orientation = "h", x = 0.5, xanchor = "center", y = -0.12)
  )
```

## Razão de Equidade

```{r razao_equidade, echo=FALSE, message=FALSE, warning=FALSE}
df_funcao_efetivos <- readRDS("../data/df_funcao_efetivos.rds") |> setDT()

df_eq <- df_funcao_efetivos[mes > 202112
][, `:=`(ano   = year(ymd(paste0(mes, "01"))),
         razao = round(p_etnia / p_total, 2))]

sexos <- unique(df_eq$nome_sexo)
eq_plots <- lapply(seq_along(sexos), function(i) {
  s   <- sexos[i]
  dfs <- df_eq[nome_sexo == s]
  plot_ly(dfs, x = ~ano, y = ~razao, color = ~nivel_ord,
          type = "scatter", mode = "lines+markers",
          showlegend = (i == 1),
          line = list(width = 2), marker = list(size = 6),
          hovertemplate = paste0("<b>", s, "</b> — %{fullData.name}<br>",
                                 "Ano: %{x}<br>Razão: %{y}<extra></extra>")) |>
    layout(
      yaxis = list(title = if (i == 1) "Razão de Equidade" else ""),
      annotations = list(
        list(text = s, x = 0.5, y = 1.05,
             xref = "paper", yref = "paper",
             showarrow = FALSE, font = list(size = 12, color = "#1351B4"))
      )
    )
})
subplot(eq_plots, nrows = 1, shareX = TRUE, titleY = TRUE) |>
  layout(
    title  = list(text = "Razão de Equidade Indígena (Função / Efetivo) por Sexo",
                  font = list(size = 14, color = "#1351B4")),
    legend = list(orientation = "h", x = 0.5, xanchor = "center", y = -0.12)
  )
```

---

*Dados: DWSIAPE / MGI-BRONZE. Processamento: R + data.table.
Publicação: Observatório de Pessoal GOV.BR — CGINF/DIGID/SGP/MGI.*