---
title: "Análise da representatividade Indígena na Administração Pública Federal"
# subtitle: "Análise da representatividade Indígena (2016-2026)"
author: "CGINF/DIGID/SGP/MGI"
output:
  html_document:
    theme: default
    css: styles-2.css
    # css: css_gabriel.css
    self-contained: true
    toc: true
date: "`r format(Sys.time(), '%d %B, %Y')`"
---

```{r setup, message=FALSE, warning=FALSE,echo = F}
# ==============================================================================
# 1. CONFIGURAÇÕES INICIAIS E BIBLIOTECAS
# ==============================================================================
library(arrow)
library(data.table)
library(dplyr)
library(ggplot2)
library(stringr)
library(lubridate)
library(forcats)
library(ggtext)
library(showtext)
library(DBI)
library(sparklyr)
library(stringr)
library(reactable)
library(htmltools)
library(scales)
library(reticulate)
library(viridis)
library(plotly)
library(crosstalk)
library(treemapify)
library(tidyr)
library(echarts4r)
library(DT)
library(crosstalk)

# Configuração de fontes para estética TidyTuesday
# font_add_google("Roboto Condensed", "roboto")
# font_add_google("Outfit", "title_font")
# showtext_auto()


# configuração de paletas e dimensões
source('../setup_rmd.R')
source('../metodos.r')


ggplotly_c <- function(gg_obj){
  seen <- c()
  ptly_obj <- ggplotly(gg_obj)
  ptly_obj$x$data <- lapply(ptly_obj$x$data, function(tr) {
    nm <- tr$name %>%
      gsub("^\\(|\\)$","",.) %>%
      gsub(",[0-9]$", "", .)
    
    if(nm %in% seen){
      tr$showlegend  <- FALSE
      }else{
        tr$name <- nm
        seen <<- c(seen,tr$name)
        }
    tr
    })
  ptly_obj
  }

```

<!-- <style type="text/css"> -->

<!-- .main-container { -->

<!--   max-width: 90%; -->

<!--   margin-left: auto; -->

<!--   margin-right: auto; -->

<!-- } -->

<!-- strong { -->
<!--     font-weight: 700; -->
<!--     color: #0c326f; -->

<!-- } -->

<!-- label { -->
<!--     display: inline-block; -->
<!--     max-width: 100%; -->
<!--     margin-bottom: 5px; -->
<!--     font-weight: 700; -->
<!--     color: #0c326f; -->
<!-- } -->

<!-- element.style { -->
<!--     width: 242.639px; -->
<!--     color: #0c326f; -->
<!-- } -->

<!-- </style> -->




```{r configDT}
# table

# Definir as configurações da tabela, incluindo o idioma em Português Brasil


# Criar a tabela usando datatable com as configurações personalizadas
configuracao <- list(
  language = list(
    infoFiltered = "(filtrado num total de _MAX_ registros)",
    info = "Exibindo _START_ até _END_ de _TOTAL_ registros",
    lengthMenu = "Mostrar _MENU_ registros por página",
    search = "Pesquisar:",
    paginate = list(
      first = "Primeiro",
      last = "Último",
      `next` = "Próximo",
      previous = "Anterior"),
    aria = list(
      sortAscending = ": ativar para classificar coluna em ordem crescente",
      sortDescending = ": ativar para classificar coluna em ordem decrescente"
    )
  ),
  dom = 'Bfrtip',
  buttons = c('csv', 'excel', 'pdf', 'print')
  
)
```



```{r wrangling, message=FALSE, warning=FALSE}
df_etnia <- readRDS('../data/df_etnia.rds') %>% setDT


# mês referência
dt_range <- df_etnia[,range(data)] 
dt_max_siape <- df_etnia[,max(mes)]
dt_max_show <- dt_range[2] %>% format("%B/%Y") %>% str_to_title()
```


# Análise da Representatividade


```{r tabela2}

# ==============================================================================
# 4. TABELA INTERATIVA (Reactable)
# ==============================================================================
dados_tabela <- df_etnia %>%
  filter(data == max(data)) %>%
  select(nome_cor_origem_etnica, n, pct) %>%
  arrange(desc(pct))
```


Em `r dt_max_show`, a Administração Pública Federal (APF) contava com um total de `r dados_tabela[nome_cor_origem_etnica == 'INDIGENA',n %>% formatar_num(0)]` vínculos ativos de pessoas que se autodeclaram como indígenas, o que representa `r dados_tabela[nome_cor_origem_etnica == 'INDIGENA',formatar_num(100*pct,2)]`% do total de ativos, conforme representado na Tabela a seguir.

```{r react}
reactable(
  dados_tabela,
  pagination = FALSE,
  highlight = TRUE,
  compact = TRUE,
  theme = reactableTheme(
    borderColor = "#dfe2e5",
    stripedColor = "#f6f8fa",
    highlightColor = "#eab67644",
    cellPadding = "12px 15px",
    style = list(fontFamily = "Roboto Condensed, sans-serif")
  ),
  columns = list(
    nome_cor_origem_etnica = colDef(
      name = "Cor/Origem Étnica",
      minWidth = 150,
      style = function(value) {
        if (grepl("IND.GENA",value,ignore.case = T)) {
          list(fontWeight = "bold", color = "#fff", backgroundColor = "#FF7800", padding = "10px")
        } else {
          list(fontWeight = "bold", color = "#2c3e50")
        }
      }
    ),
    n = colDef(
      name = "Total de Vínculos",
      align = "center",
      format = colFormat(separators = TRUE, locales = "pt-BR")
    ),
    pct = colDef(
      name = "Participação (%)",
      defaultSortOrder = "desc",
      cell = function(value, index) {
        label <- dados_tabela$nome_cor_origem_etnica[index]
        bar_color <- ifelse(grepl("IND.GENA",
                                  label,ignore.case = T),
                            pal_primaria[2],
                            "#919191")
        
        width <- paste0(value * 100, "%")
        bar <- div(
          style = list(background = bar_color,
                       width = width,
                       height = "12px", 
                       borderRadius = "2px")
        )
        
        div(
          style = list(display = "flex", alignItems = "center"),
          div(style = list(width = "50px", marginRight = "10px"), 
              sprintf("%.1f%%", value * 100)),
          bar
        )
      }
    )
  )
)
```

```{r tab_serie_historica}
df_indigena_mes <- 
  df_etnia %>% 
  filter(is_indigena == "Sim") %>%
  mutate(data = year(data),pct = round(100*pct,2))

menor_rep <- df_indigena_mes[which.min(pct)]
maior_rep <- df_indigena_mes[which.max(pct)]
```
Desde `r year(dt_range[1])`, a representatividade de indígnas na APF alcançou seu ponto mais baixo em `r menor_rep[,data]`, com `r menor_rep[,n] %>% formatar_num(0)` vínculos (`r menor_rep[,pct] %>% formatar_num(2)`% do total), sendo que o pico foi observado em  `r maior_rep[,data]`, com `r maior_rep[,n] %>% formatar_num(0)` vínculos (`r maior_rep[,pct] %>% formatar_num(2)`%).

Entre 2021 e 2022, é possível notar um aumento no total absoluto acompanhado de uma queda no percentual, o que pode ser explicado por um aumento no número total de vínculos mais acelerado para as outras categorias de cor ou origem étnica.



```{r grafico_serie_historica}
# ==============================================================================
# 5. GRÁFICO DE SÉRIE HISTÓRICA (Foco em Indígena com Legenda)
# ==============================================================================

# 1. Definir as cores manualmente (Verde para indígena, Cinza para o resto)
# Pegamos todos os nomes únicos de categorias para garantir que o mapeamento seja completo
# categorias <- unique(df_etnia$nome_limpo)
# cores_map <- setNames(rep("#d1d5db", length(categorias)), categorias)
# Sobrescrevemos a cor do grupo indígena (ajuste o nome se necessário)
# cores_map[str_detect(names(cores_map), "INDIGENA|INDÍGENA")] <- "#27ae60"

# 2. Definir tamanhos de linha manuais
# tamanhos_map <- setNames(rep(0.7, length(categorias)), categorias)
# tamanhos_map[str_detect(names(tamanhos_map), "INDIGENA|INDÍGENA")] <- 2

# 3. Ponto para a etiqueta final
label_final <- df_etnia %>% 
  filter(is_indigena == "Sim") %>% 
  filter(data == max(data))%>%
             mutate(data = year(data),pct = round(100*pct,2))


codf <- df_indigena_mes[mes == dt_max_siape, max(n)/max(pct)]

# 4. Construção do gráfico
# 4. Construção do gráfico
txt_size <- 30 
ggplot_cat(df_indigena_mes,
           aes(x = data)
) +
  
  # Linhas para todas as categorias
  geom_line(aes(y = pct*codf,
                color = "Percentual"),
            alpha = 0.8,
            size = 2)  +
  
  # Pontos apenas para a categoria indígena (para destaque extra)
  geom_point(aes(y = pct*codf,
                 col = "Percentual"),
             size = 3.5) +
  
  # Linhas para todas as categorias
  geom_line(aes(y = n,
                col = "Total"),
            alpha = 0.8,
            size = 2) +
  
  # Pontos apenas para a categoria indígena (para destaque extra)
  geom_point(aes(y = n,
                 color = "Total"),
             size = 3.5)  +
  
  # Etiqueta de texto direta
  geom_text(data = label_final, 
            aes(y = n,
                label = paste0(dt_max_show,":\n",n," (",pct, "%)")),
            # hjust = -8,
            # vjust = 3,
            family = "roboto", 
            position = position_nudge(y = -55.8,x = -1),
            fontface = "bold",
            # color = pal_primaria['principal'],
            size = 5, 
            show.legend = FALSE) +
  # Títulos e Identidade Visual
  labs(
    title = "Série Histórica: Total e percentual de Indígenas na APF",
    # subtitle = "Proporção de Vínculos ativos por autodeclaração (2018-2026)",
    # caption = "Fonte: Dados DWSIAPE / MGI-BRONZE | Visualização: Marcelo Ribeiro",
    x = NULL, y =NULL,colour = NULL
  )   -> serie_indigenas

# serie_indigenas
ggplotly_c(serie_indigenas)
```



```{r uf}

df_etnias_uf <- readRDS('../data/df_indigenas_uf.rds') %>% setDT
df_etnias_uf[,pct_indigenas := round(100*total_indigenas/sum(total_indigenas),2),.(uf)]
df_indigenas_uf <- df_etnias_uf[nome_cor_origem_etnica %>% grepl("ind.gena",.,ignore.case = T)]


df_indigenas_3 <- df_indigenas_uf %>% setorder(-pct_indigenas) %>% head(3)

``` 


As unidades de federação com maior presença de indígenas nos órgãos da APF são `r df_indigenas_3[,lista_e(uf," e ")]`. Em cada uma destas UF, `r df_indigenas_3[,lista_e(paste0(pct_indigenas,"%")," e ")]` dos vínculos, respectivamente, são exercidos por pessas desta etnia.



```{r plot_uf}
# Preparando o gráfico
df_indigenas_uf %>%
  mutate(uf = fct_reorder(uf, pct_indigenas)) %>%
  ggplot_cont(aes(x = pct_indigenas, y = uf, fill = pct_indigenas)) +
  geom_col(show.legend = FALSE) +
  # Adicionando o número exato ao lado da barra
  geom_text(aes(label = paste0(pct_indigenas,"%")),
            position = position_nudge(x = 0.1),
            hjust = -0.2, 
            face = "bold",
            col = "#FF7800",
            family = "roboto", 
            size = 3.5,
            show.legend = F) +
  labs(
    title = "Representatividade de Vínculos Indígenas nas UFs",
    subtitle = "Total de Vínculos ativos (Fev/2026)",
    x = "Percentual",
    y = NULL
  ) + #-> plot_uf
  theme_minimal(base_family = "roboto") +
  theme( 
    plot.title = element_markdown(family = "title_font",
                                  size = 26, 
                                  face = "bold",
                                  color = pal_primaria[1],
                                  hjust = 0),
    plot.subtitle = element_text(size = 15, color = "grey40", margin = margin(b = 25)),
    panel.grid.minor = element_blank(),
    panel.grid.major.y = element_blank(),
    axis.text.y = element_text(size = 10,face = "bold"),
    axis.text = element_text(size = 10, color = "grey30")#,
    # plot.margin = margin(20, 30, 20, 20) 
  ) -> plot_uf

ggplotly_c(plot_uf)
```



```{r represent_orgao}
df_orgao <- readRDS('../data/df_orgao.rds') %>% setDT


## percentuais de indígenas por órgão
df_orgao[,`:=`(
  total_orgao = sum(total),
  pct_indigena = round(100*total/sum(total),2)),
  .(orgao_vinc)] %>%
  filter(nome_cor_origem_etnica == "INDIGENA") %>%
  setorder(-pct_indigena) %>%
  select(nome_orgao_vinc,no_orgao,total_orgao,total,pct_indigena) -> df_orgao_ind


df_orgao3 <- head(df_orgao_ind,5)
```


Ao analisar a presença de indígenas por órgão, a tabela a seguir aponta  `r df_orgao3[,paste0(str_to_title(no_orgao)," (",nome_orgao_vinc,")") %>% lista_e(" e ")]` como aqueles em que há maior presença de indígenas com relação ao total de vínculos, cerca de `r df_orgao3[,lista_e(paste0(pct_indigena,"%")," e ")]`, repectivamente. Juntos, estes órgãos contam com `r df_orgao3[,sum(total_orgao)] %>% formatar_num(0)` vínculos, sendo que `r df_orgao3[,100*sum(total)/sum(total_orgao)] %>% formatar_num(1)`% são de pessoas indígenas. Por outro lado, estes mesmo órgãos concentram `r formatar_num(100*df_orgao3[,sum(total)]/df_orgao_ind[,sum(total)],1)`% dos vínculos ativos de indígenas.

```{r dt_indigena_orgao}
dom_pct_ind <- df_orgao_ind$pct_indigena
col_pct <- col_numeric(palette = c("white",pal_primaria['principal']),
                       domain =dom_pct_ind )



dt2 <- df_orgao_ind %>%
  copy %>%
  setnames(c("Órgão vinculado",
           "Sigla do Órgão",
           "Total de vínculos",
           "Total de vínculos de indígenas",
           "Participação (%) de indígenas no órgão")) %>%
  DT::datatable(#filter = "top",
                #style = "bootstrap",
                class = "compact",
                width = "100%",
                extensions = 'Buttons',
                options = configuracao,
                caption = 
                  tags$caption(
                    style = 
                    "caption-side: top;
                    text-align: left;
                    font-size: 24px;
                    color: #0000AA;",
                    "Por órgão vinculado"
                    )
                ) %>%
  formatStyle(
    "Participação (%) de indígenas no órgão",
    background = styleEqual(dom_pct_ind,col_pct(dom_pct_ind)),
    backgroundSize = '98% 88%',
    backgroundRepeat = 'no-repeat',
    backgroundPosition = 'center'
  ) 

dt2
```


# Perfil dos vínculos ativos de indígenas


## Sexo e faixa etária

```{r tb_piramide_etaria}
# 1. Agregação no Spark
df_piramide <- readRDS('../data/df_piramide.rds')  %>% 
  setDT %>%
  filter(nome_faixa_etaria != "15 a 18 anos")

df_piramide[,`:=`(init_idade =
                    faixa_etaria %>%
                    gsub(",.*","",.) %>%
                    gsub("\\(","",.) %>%
                    as.numeric(),
                  fim_idade = 
                    faixa_etaria %>%
                    gsub(".*\\,","",.) %>%
                    gsub("\\]","",.) %>%
                    as.numeric()
                  )
            ]


df_piramide_indigena <- readRDS('../data/df_piramide_indigena.rds') %>% 
  setDT %>%
  filter(nome_faixa_etaria != "15 a 18 anos")


df_piramide_indigena[,`:=`(init_idade =
                             faixa_etaria %>%
                             gsub(",.*","",.) %>%
                             gsub("\\(","",.) %>%
                             as.numeric(),
                           fim_idade = 
                             faixa_etaria %>%
                             gsub(".*\\,","",.) %>%
                             gsub("\\]","",.) %>%
                             as.numeric()
                           )
                     ]



```


O conjunto de vínculos ativos de indígenas é composto por `r df_piramide_indigena[,100*sum(total*(nome_sexo == "Fem"))/sum(total)] %>% formatar_num(2)`% de mulheres. Considerando a APF como um todo, este percntual é de `r df_piramide[,100*sum(total*(nome_sexo == "Fem"))/sum(total)] %>% formatar_num(2)`%


Quanto à idade, `r df_piramide_indigena[,100*sum(total*(fim_idade <= 40 ))/sum(total)] %>% formatar_num(2)`% dos indígenas da APF têm menos de 40 anos e `r df_piramide_indigena[,100*sum(total*(init_idade >= 60 ))/sum(total)] %>% formatar_num(2)`% estão acima dos 60. Estes percenutais em toda a APF são, respectivamente, `r df_piramide[,100*sum(total*(fim_idade <= 40 ))/sum(total)] %>% formatar_num(2)`% e `r df_piramide[,100*sum(total*(init_idade >= 60 ))/sum(total)] %>% formatar_num(2)`%




```{r piramide_etaria}
# pirâmide Indígenas
pir_indigena <- 
  ggplot(df_piramide_indigena,
         aes(x = reorder(nome_faixa_etaria, faixa_etaria),
             y = total_ajustado, 
             fill = nome_sexo))  +
  geom_bar(stat = "identity", width = 0.8) +
  coord_flip() +
  scale_y_continuous(labels = function(x) format(abs(x),
                                                 big.mark = ".", 
                                                 decimal.mark = ",")) +
  scale_fill_manual(values = c("Fem" = "#FF7800", "Mas" = "#0000aa"), name = "Sexo") +
  labs(
    title = "Vínculos Indígenas",
    subtitle = paste0("Distribuição por faixa etária e sexo (",dt_max_show,")"),
    x = "Faixa Etária",
    y = "Quantidade"
  ) +
  theme_minimal(base_family = "roboto") +
  theme(
    plot.title = element_text(face = "bold", 
                              size = 18,
                              color = "#0000aa",),
    panel.grid.minor = element_blank(),
    legend.position = "bottom"
  )

pir_indigena <- ggplotly(pir_indigena) %>%
  plotly::layout(legend = list(x = 0.45,
                               y = 0,
                               xanchor = "center",
                               yanchor = "upper",
                               orientation = "h")
                 )

# Pirâmide federais
pir_federais <- 
  ggplot(df_piramide,
         aes(x = reorder(nome_faixa_etaria, faixa_etaria),
             y = total_ajustado, 
             fill = nome_sexo))  +
  geom_bar(stat = "identity", width = 0.8) +
  coord_flip() +
  scale_y_continuous(labels = function(x) format(abs(x),
                                                 big.mark = ".", 
                                                 decimal.mark = ",")) +
  scale_fill_manual(values = c("Fem" = "#FF7800", "Mas" = "#0000aa"), name = "Sexo") +
  labs(
    title = "Total de Vínculos",
    subtitle = paste0("Distribuição por faixa etária e sexo (",dt_max_show,")"),
    x = "Faixa Etária",
    y = "Quantidade"
  ) +
  plot_config

pir_federais <- ggplotly(pir_federais) %>%
  plotly::layout(legend = list(x = 0.50,
                               y = 0,
                               xanchor = "center",
                               yanchor = "upper",
                               orientation = "h")
                 )


bscols(pir_federais,
       pir_indigena,
       widths = c(6,6),
       device = "sm"
       )

```


<!-- ## Perfil de Escolaridade: Vínculos Indígenas -->

## Escolaridade

```{r escol_indigena}
# ==============================================================================
# 1. PREPARAÇÃO DOS DADOS (Foco Exclusivo em Indígenas)
# ==============================================================================


df_treemap <- readRDS('../data/df_treemap_ind.rds') %>% setDT


df_treemap_ind <- df_treemap[nome_cor_origem_etnica == "INDIGENA"]


# reordenando cores de acordo com a frequencia da escolaridade
setorder(df_treemap_ind,-total)
pal_complementar.f <- pal_complementar[order(df_treemap_ind$nome_escolaridade.f)]
``` 


A figura a seguir apresenta a distribuição de vínculos que se autodeclaram indígenas segundo a escolaridade. Cerca de `r df_treemap_ind[nome_escolaridade.f >= 'Pós-Graduação',sum(total)] -> esc_i;formatar_num(esc_i,0)` indígenas, `r df_treemap_ind[,sum(total)] -> esc_t;formatar_num(100*esc_i/esc_t,1)`% do total, possuem pelo menos a pós-graduação. Considerando toda a APF, este percentual é de `r (df_treemap[nome_escolaridade.f >= 'Pós-Graduação',100*sum(total)]/sum(df_treemap$total)) %>% formatar_num(1)`.

```{r treemap_indigena}
# ==============================================================================
# 2. GERAÇÃO DO TREEMAP
# ==============================================================================
ggplot(df_treemap_ind, aes(area = total, 
                           fill = nome_escolaridade.f, 
                           # subgroup = nome_escolaridade_completa, 
                           label = nome_escolaridade.f
                           )
       ) +
  
  # Camada de retângulos
  geom_treemap(color = "white",
               size = 1.5
               ) +
  
  # Bordas dos níveis de escolaridade
  # geom_treemap_subgroup_border(color = "white", size = 2) +
  
  # Título do Nível de Escolaridade (Centro do Bloco)
  # geom_treemap_subgroup_text(place = "centre", grow = TRUE, alpha = 0.15, 
                             # color = "black", fontface = "bold") +
  
  # Sigla da Região (Dentro dos sub-blocos)
  geom_treemap_text(color = "white", 
                    place = "bottomright",
                    reflow = TRUE, 
                    size = 25, fontface = "bold") +
  
  # Paleta de cores (Verdes para remeter à temática indígena)
  # scale_fill_viridis_d(option = "mako", direction = -1) + 
  # plot_fill_cat + 
  scale_fill_discrete(palette = pal_complementar.f) +
  
  labs(
    title = "Distribuição de Escolaridade: Vínculos INDÍGENAS",
    subtitle = paste0("Análise por Nível de Instrução e Região Política (",dt_max_show,")"),
    # caption = "Fonte: Dados DWSIAPE / MGI-BRONZE | Visualização: Marcelo Ribeiro",
    fill = "Escolaridade"
  ) + 
  plot_config -> treemap_escol

 # +
 #  theme_minimal(base_family = "roboto") +
 #  theme(
 #    text  = element_text(size = 20),
 #    plot.title = element_text(size = 26,
 #                              face = "bold",
 #                              just = 0,
 #                              halign = 0,
 #                              color = "#0000aa"),
 #    plot.subtitle = element_text(size = 22, color = "grey40"),
 #    legend.position = "bottom"
 #  )

treemap_escol
```


# Órgão de vinculo

<!-- ## Natureza jurídica do órgão -->


```{r natjur}
# ==============================================================================
# 1. PREPARAÇÃO DOS DADOS (Agrupamento e Pivotagem)
# ==============================================================================

df_natjur <- readRDS('../data/df_natjur.rds') %>% setDT

# apenas indígenas
df_natjur_ind <- df_natjur[nome_cor_origem_etnica == "INDIGENA",pct := 100*total/sum(total),.(ano)]

# maior natureza jurídica no ano corrente
df_natjur[ano == year(dt_range[2])] %>% setorder(-pct) %>% head(1) -> max_natjur

# histórico do maior vínculo jurídico
df_natjur_ind_max <- df_natjur_ind[nome_natureza_juridica_cnnj %in% max_natjur$nome_natureza_juridica_cnnj]
vale_natjur <- df_natjur_ind_max[which.min(pct)]
pico_natjur <- df_natjur_ind_max[which.max(pct)]
```


Em `r dt_max_show`, a maior parte dos vínculos de indígenas, `r formatar_num(max_natjur$pct,1)`%, estavam em órgãos de `r max_natjur$nome_natureza_juridica_cnnj`. Essa categoria apresentou seu menor percentual em `r vale_natjur$ano`, com `r vale_natjur$pct %>% formatar_num(1)`% dos ingígenas, e seu valor máximo em `r pico_natjur$ano`, com `r pico_natjur$pct %>% formatar_num(1)`%.


```{r grafico_echarts_natjur}
df_grafico <- df_natjur[nome_cor_origem_etnica == 'INDIGENA',
                        .(total = sum(total)),
                        .(data = as.Date(paste0(ano,'0101'),"%Y%m%d"),
                          nome_natureza_juridica_cnnj)
                        ] %>% 
  .[,pct_soma := round(total/sum(total),5),.(data)] %>% 
  select(-total) %>%
  # Transformar para formato largo (wider)
  pivot_wider(names_from = nome_natureza_juridica_cnnj, values_from = pct_soma) %>%
  mutate(ano = year(data)) %>% 
  arrange(data)

# ==============================================================================
# 2. CONSTRUÇÃO DO GRÁFICO INTERATIVO
# ==============================================================================
df_grafico %>%
  e_charts(x = data) %>%
  e_tooltip(
    formatter = e_tooltip_item_formatter("percent", digits = 1)
  ) %>%
  e_y_axis(
    name = "Percentual Natureza Jurídica",
    formatter = e_axis_formatter("percent", digits = 1),
    nameTextStyle = list(color = "#666666", fontWeight = "bold")
  ) %>%
  # Barras empilhadas (stack = "grp")
  e_bar(`Autarquia Federal`, stack = "grp") %>%
  e_bar(`Fundacao Federal`, stack = "grp") %>%
  e_bar(`Poder Executivo Federal`, stack = "grp") %>%
  # Customizações estéticas
  e_datazoom(show = TRUE, toolbox = FALSE) %>%
  # e_zoom(show = TRUE, toolbox = FALSE) %>%%>%
  e_legend(right = 20, top = 'center',orient = 'vertical') %>%
  e_title(text = "Natureza Jurídica do Órgão"
          ) %>%
  # Paleta de cores: Azul (Demais), Vermelho (Negros), Dourado (Indígenas)
  e_theme_custom('{"color":["#0000AA","#FF7800", "#00A100"]}')
```


```{r grafico_natjur}
df_grafico <- 
  df_natjur[nome_cor_origem_etnica == 'INDIGENA',
            .(total = sum(total)),
            .(data = as.Date(paste0(ano,'0101'),"%Y%m%d"),
              `Natureza Jurídica` = nome_natureza_juridica_cnnj)
            ] %>% 
  .[,`:=`(ano = year(data),
          `Percentual` = round(100*total/sum(total),2)),
    .(data)]

ggplot_cat(df_grafico,
           aes(x = ano,y = Percentual,fill = `Natureza Jurídica`)
           ) + 
  geom_col() + 
  scale_x_continuous(breaks =
                       seq(min(df_grafico$ano),
                           max(df_grafico$ano))) + 
  labs(y = "Percentual dentre os indígenas",
       x = "Ano",
       fill = "Natureza jurídica") -> natjur_plot

ggplotly_c(natjur_plot)
  
```


```{r share_indigenas}
df_orgao_ind[,share_ind := round(100*total/sum(total),2)]


setorder(df_orgao_ind,-share_ind)


df_orgao3_share <- head(df_orgao_ind,4)
```


Ao analisar a distribuição de indígenas por órgão, a tabela a seguir aponta  `r df_orgao3_share[,paste0(str_to_title(no_orgao)," (",nome_orgao_vinc,")") %>% lista_e(" e ")]` como aqueles em que os vínculos de indígenas estão mais concentrados, responsável por `r formatar_num(df_orgao3_share[,sum(share_ind)],1)`% dos vínculos ativos de indígenas.

```{r percentuais_orgao}
## Distribuição de indígenas por órgão



dom_share_ind <- df_orgao_ind$share_ind
col_share <- col_numeric(palette = c("white",pal_primaria['principal']),
                         domain = dom_share_ind )

dt3 <- df_orgao_ind %>%
  copy() %>% 
  select(-pct_indigena) %>%
  setnames(c("Órgão vinculado",
             "Sigla do Órgão",
             "Total de vínculos",
             "Total de vínculos de indígenas",
             "Percentual dos indígenas vinculados ao órgão")) %>%
  DT::datatable(#filter = "top",
                #style = "bootstrap",
                class = "compact",
                width = "100%",
                extensions = 'Buttons',
                options = configuracao,
                caption = 
                  tags$caption(
                    style = 
                    "caption-side: top;
                    text-align: left;
                    font-size: 24px;
                    color: #0000AA;",
                    "Por órgão vinculado"
                    )
                ) %>%
  formatStyle(
    "Percentual dos indígenas vinculados ao órgão",
    background = styleEqual(dom_share_ind,col_share(dom_share_ind)),
    backgroundSize = '98% 88%',
    backgroundRepeat = 'no-repeat',
    backgroundPosition = 'center'
  ) 

dt3
```


```{r ntjur_orgao}
# bscols(ggplotly(natjur_plot),
#        dt2,
#        widths = c(6,6),
#        devise = 'sm')
```


```{r mapa, echo=FALSE, message=FALSE, warning=FALSE}
# ==============================================================================
# 2. PROCESSAMENTO NO DATABRICKS (SPARK)
# ==============================================================================


# ==============================================================================
# 3. PADRONIZAÇÃO E JOIN (Uso do munifacil)
# ==============================================================================


# Carregamento da malha via geobr
mapa_br <- geobr::read_state(year = 2020, showProgress = FALSE)

# Join Final
df_mapa_final <- mapa_br %>%
  left_join(df_indigenas_uf, by = c("abbrev_state" = "uf")) %>%
  mutate(total_indigenas = coalesce(total_indigenas, 0))

setorder(df_mapa_final,-total_indigenas)

df_mapa_h3 <- head(df_mapa_final,3) %>% setDT

```

Com relação à UF de vínculo, os Estados que mais concentram vínculos indígenas são `r df_mapa_h3[,lista_e(abbrev_state," e ")]`, que somam `r df_mapa_h3[,sum(total_indigenas)] -> uf_ind;formatar_num(uf_ind,0)`, `r formatar_num(100*uf_ind/sum(df_indigenas_uf$total_indigenas),1)`% do total deste grupo.


```{r show_mapa}
# ==============================================================================
# 4. GERAÇÃO DO MAPA COM GGPLOT2
# ==============================================================================

ggplot(data = df_mapa_final) +
  # Desenha os polígonos dos estados
  geom_sf(aes(fill = total_indigenas), color = "white", size = 0.55) +
  
  plot_fill_cont + 
  
  # Adiciona os números em cada UF (Rótulos)
  geom_sf_text(aes(label = ifelse(total_indigenas > 0, total_indigenas, "")), 
               color = "#FF7800",
               size = 3.8, 
               family = "roboto",
               fontface = "bold",
               check_overlap = TRUE) +
  
  # Títulos e Identidade Visual
  labs(
    title = "Concentração de Vínculos Indígenas por UF",
    subtitle = paste0("Base de dados: ",dt_max_show),
    # caption = "Fonte: Dados DWSIAPE / MGI-BRONZE | Malhas: geobr (IBGE) | Processamento: R/Spark",
    x = NULL,
    y = NULL,
    fill = "Total de Vínculos indígenas"
  ) +
  # Tema minimalista para mapas
  theme_void(base_family = "roboto") +
  theme(
    text = element_text(size = 15),
    plot.title = element_markdown(family = "title_font",
                                  size = 26,
                                  face = "bold",
                                  color = "#0000aa",
                                  hjust = 0),
    plot.subtitle = element_text( color = "grey40", margin = margin(b=20)),
    legend.title = element_text(face = "bold"),
    legend.position = "right"
    )  -> mapa_indigenas
ggplotly(mapa_indigenas)
# mapa_indigenas
```



# Ingressos e liderança

## Servidores efetivos

```{r efetivos}
df_efetivos <- readRDS('../data/df_efetivos.RDS')

## plot 1
df_efetivos %>%
  filter(mes == dt_max_siape)  %>%
  # .[,.(total = sum(total)),
  #   .(nome_sexo,
  #     efetivo,
  #     etnia = ifelse(nome_cor_origem_etnica == "INDIGENA",
  #                    "Indígenas",
  #                    "Demais raça/cor")
  #     )] %>%
  .[,p := round(100*total/sum(total)),
    .(nome_sexo,
      nome_cor_origem_etnica 
      )] %>%
  #sexo como fator ordenado
  .[,nome_sexo2 := factor(nome_sexo,levels = c("Mas","Fem"),ordered = T)] %>% 
  filter(efetivo & nome_cor_origem_etnica != "NAO INFORMADO")%>%
  ggplot_cat(aes(x = nome_cor_origem_etnica, #etnia,
                 y = p,
                 fill = nome_sexo2)) +
  geom_col(position = 'dodge') +
  ylim(c(0,110)) + 
  geom_text(aes(label = paste0(p,"%")),
            size = 5,
            col = pal_primaria["principal"],
            position = position_dodge2(width = 1),
            hjust = -0.2) + 
  coord_flip() +
  labs(title = paste0("Incidência de Vínculos efetivos por sexo e raça/cor, ",
                      dt_max_show),
       x = "Percentual de Vínculos efetivos",
       y = "Raça/cor",
       fill = NULL)  -> efetivos_sexo_etnia

ggplotly_c(efetivos_sexo_etnia) %>%
  plotly::layout(legend = list(x = 0.45,
                               y = 0,
                               xanchor = "center",
                               yanchor = "upper",
                               orientation = "h")
                 )

```


```{r serie_efetivos}

## plot 2


df_efetivos[,.(total = sum(total)),
            .(mes,
              # nome_sexo,
              etnia = ifelse(nome_cor_origem_etnica == "INDIGENA",
                             "Indígenas",
                             "Demais raça/cor") ,
              efetivo)]  %>%
  .[,p := round(100*total/sum(total)),
    .(mes,
      # nome_sexo,
      etnia )] %>%
  # filter( nome_cor_origem_etnica == "INDIGENA")%>%
  filter(efetivo) %>%
  ggplot_cat(aes(x = mes,
                 y = p,
                 # col = ifelse(efetivo,"Efetivos","Não-efetivos")
                 col = etnia
                 )
             ) +
  geom_line(size = 1.3) +
  geom_point(size = 2)  +
  # facet_wrap(~nome_sexo) +
  labs(title = paste0("Incidência de Vínculos efetivos por mês e raça/cor",
                      dt_max_show),
       y = "Percentual de Vínculos efetivos",
       x = NULL,
       col = NULL) -> efetivos_mes_etnia

ggplotly_c(efetivos_mes_etnia)%>%
  plotly::layout(legend = list(x = 0.55,
                               y = 0,
                               xanchor = "center",
                               yanchor = "upper",
                               orientation = "h")
                 )

```




## Funções e lideranças


```{r funcao}
df_funcao <- readRDS('../data/df_funcao.RDS')

df_funcao %>%
  filter(mes == dt_max_siape)  %>%
  .[,.(total = sum(total)),
    .(nome_sexo,
      funcao =
        !grepl(
          "s/.*",
          ignore.case = T,
          nome_funcao
        ),
        # "Sem função",
        # "Com função"
      # ,
      nome_cor_origem_etnica
      # etnia = ifelse(nome_cor_origem_etnica == "INDIGENA",
      #                "Indígenas",
      #                "Demais raça/cor")
      )] %>%
  .[,p := round(100*total/sum(total)),
    .(nome_sexo,
      nome_cor_origem_etnica
    )] %>%
  #sexo como fator ordenado
  .[,`:=`(nome_sexo2 = factor(nome_sexo,levels = c("Mas","Fem"),ordered = T),
          p_ajust = ifelse(nome_sexo == "Fem",-p,p))] %>%
  filter(funcao & nome_cor_origem_etnica != "NAO INFORMADO")%>%
  ggplot_cat(aes(x = nome_cor_origem_etnica, #etnia,
                 y = p_ajust,
                 fill = nome_sexo2)) +
  geom_col(position = 'stack') +
  # ylim(c(-110,110)) +
  geom_text(aes(label = paste0(abs(p_ajust),"%")),
            size = 5,
            col = pal_primaria["principal"],
            face = 'bold',
            position = position_stack(vjust =  0.5)#,
            # hjust = -2
            ) +
  coord_flip() +
  labs(title = paste0("Incidência de vínculos com função, por sexo e raça/cor, ",
                      dt_max_show),
       x = "Percentual de vínculos com função",
       y = "Raça/cor",
       fill = NULL)-> funcao_sexo_etnia

ggplotly_c(funcao_sexo_etnia) %>%
  plotly::layout(legend = list(x = 0.45,
                               y = 0,
                               xanchor = "center",
                               yanchor = "upper",
                               orientation = "h")
                 )
```

```{r serie_funcao}
df_funcao[,.(total = sum(total)),
            .(mes,
              # nome_sexo,
              etnia = ifelse(nome_cor_origem_etnica == "INDIGENA",
                             "Indígenas",
                             "Demais raça/cor") ,
              funcao =
                !grepl(
                  "s/.*",
                  ignore.case = T,
                  nome_funcao
                )
              )]  %>%
  .[,p := round(100*total/sum(total)),
    .(mes,
      # nome_sexo,
      etnia )] %>%
  # filter( nome_cor_origem_etnica == "INDIGENA")%>%
  filter(funcao) %>%
  ggplot_cat(aes(x = mes,
                 y = p,
                 # col = ifelse(efetivo,"Efetivos","Não-efetivos")
                 col = etnia
  )
  ) +
  geom_line(size = 1.3) +
  geom_point(size = 2)  +
  # facet_wrap(~nome_sexo) +
  labs(title = paste0("Incidência de vínculos com função por mês e raça/cor",
                      dt_max_show),
       y = "Percentual de vínculos com função",
       x = NULL,
       col = NULL) -> funcao_mes_etnia

ggplotly_c(funcao_mes_etnia)%>%
  plotly::layout(legend = list(x = 0.55,
                               y = 0,
                               xanchor = "center",
                               yanchor = "upper",
                               orientation = "h")
                 )

```


```{r piramide_niveis}
df_funcao_total <- readRDS("../data/df_funcao_total.rds")


df_funcao_total %>%
  filter(mes == dt_max_siape) %>%
  ggplot_cat(aes(x = nivel_ord,
             # y = 100*total_funcao_adj/total,
             y = total_funcao_adj,
             fill = nivel_sexo)
         ) +
  geom_col(position = 'stack') +
  geom_hline(yintercept = 0) +
  geom_text(aes(label = total_funcao),
            # position = position_dodge2(width = 0.8),
            vjust = 0.5,
            hjust = 0.5,
            size = 5,
            col = pal_primaria['principal']) +
  labs(title = paste0("Quantitativo de ocupantes de cargos de liderança em ",
                      dt_max_show),
       x = "Nível CCE/FCE",
       y = "Número de vínculos",
       fill = "") +
  facet_wrap(~etnia,ncol = 2,scales = "free_x") +
  coord_flip() -> prev_tot
ggplotly_c(prev_tot)


df_funcao_total %>%
  filter(mes == dt_max_siape) %>%
  ggplot_cat(aes(x = nivel_ord,
                 # y = 100*total_funcao_adj/total,
                 y = p_sexo,
                 fill = nivel_sexo)
  ) +
  geom_col(position = 'stack') +
  geom_hline(yintercept = 0) +
  geom_text(aes(label = paste0(abs(p_sexo),"%")),
            # position = position_dodge2(width = 0.8),
            vjust = 0.5,
            hjust = 0.5,
            size = 5,
            col = pal_primaria['principal']) +
  labs(title = paste0("Percentual de ocupção de cargos de liderança por gênero em ",
                      dt_max_show),
       x = "Nível CCE/FCE",
       y = "Percentual dentre indígenas, por sexo",
       fill = "") +
  facet_wrap(~etnia,ncol = 2,scales = "free_x") +
  coord_flip() -> prev_perc
ggplotly_c(prev_perc)
```


```{r serie_niveis}
df_funcao_total[,.(total = sum(total),
                   total_fc_cce = sum(total_funcao)),
                .(ano = ymd(paste0(mes,"01")) %>% year,
                  etnia,nivel_ord)] %>%
  filter(ano >= 2022) %>%
  ggplot_cat(
    aes(
      x = ano,
      y = total_fc_cce,
      col = nivel_ord)
    ) +
  geom_line(size = 1.3) +
  geom_point(size = 2) +
  labs(x = NULL,y = "Quantitativo de vínculos",col = NULL) +
  facet_wrap(.~etnia,scales = "free_y") -> serie_niveis

ggplotly_c(serie_niveis)
```


```{r razao_equivalencia_fce}
df_funcao_efetivos <- readRDS("../data/df_funcao_efetivos.rds")

df_funcao_efetivos %>%
  filter(mes > 202112) %>%
  ggplot_cat(
    aes(
      x = mes %>% paste0(.,"01") %>% ymd %>% year,
      y = round(p_etnia/p_total,1),
      col = nivel_ord
      )
    ) + 
  geom_line(size =  1.3) + 
  geom_point(size = 2) + 
  labs(x = NULL,
       y = "Razão de equidade",col = NULL) + 
  facet_wrap(.~nome_sexo)-> serie_razao

ggplotly_c(serie_razao)



```

