---
title: "Perfil Étnico no Serviço Público Federal"
subtitle: "Análise da representatividade Indígena (2018-2026)"
author: "Marcelo Ribeiro"
format:
  html:
    code-fold: true
    theme: minimal
    fig-width: 10
    fig-height: 7
    self-contained: true
---

```{r setup, message=FALSE, warning=FALSE,echo = F}
# ==============================================================================
# 1. CONFIGURAÇÕES INICIAIS E BIBLIOTECAS
# ==============================================================================
library(arrow)
library(data.table)
library(dplyr)
library(ggplot2)
library(lubridate)
library(forcats)
library(ggtext)
library(showtext)
library(DBI)
library(sparklyr)
library(stringr)
library(reactable)
library(htmltools)
library(scales)
library(reticulate)
library(viridis)
library(plotly)
library(crosstalk)
library(treemapify)

# Configuração de fontes para estética TidyTuesday
font_add_google("Roboto Condensed", "roboto")
font_add_google("Outfit", "title_font")
showtext_auto()


# configuração de paletas e dimensões
source('../setup_rmd.R')

```


## Introdução
Este relatório apresenta uma análise da evolução histórica da composição étnica dos servidores públicos federais, com um foco especial na trajetória da representatividade indígena. Os dados são processados diretamente do ambiente Databricks (MGI-BRONZE) via Spark, permitindo a manipulação de grandes volumes de dados de forma eficiente e segura.


```{r databricks, message=FALSE, warning=FALSE}


```

## Análise da Representatividade

Nesta seção, realizamos o processamento dos dados brutos para identificar a trajetória das diferentes autodeclarações étnicas. Para garantir a precisão do destaque visual (highlight), aplicamos uma limpeza nas strings para neutralizar espaços extras ou variações de acentuação (como "INDIGENA" vs "INDÍGENA"), garantindo que a categoria de interesse seja corretamente mapeada.

```{r wrangling, message=FALSE, warning=FALSE}
df_etnia <- readRDS('../data/df_etnia.rds') %>% setDT


# mês referência
dt_range <- df_etnia[,range(data)] 
dt_max_show <- dt_range[2] %>% format("%B/%Y") %>% str_to_title()
```

## Panorama Atual

A tabela abaixo apresenta os números absolutos e a representatividade proporcional de cada grupo no último mês da série histórica. As barras visuais auxiliam na percepção imediata do peso de cada categoria no funcionalismo público.



```{r tabela2}

# ==============================================================================
# 4. TABELA INTERATIVA (Reactable)
# ==============================================================================
dados_tabela <- df_etnia %>%
  filter(data == max(data)) %>%
  select(nome_cor_origem_etnica, n, pct) %>%
  arrange(desc(pct))
```

```{r react}
reactable(
  dados_tabela,
  pagination = FALSE,
  highlight = TRUE,
  compact = TRUE,
  theme = reactableTheme(
    borderColor = "#dfe2e5",
    stripedColor = "#f6f8fa",
    highlightColor = "#eab67644",
    cellPadding = "12px 15px",
    style = list(fontFamily = "Roboto Condensed, sans-serif")
  ),
  columns = list(
    nome_cor_origem_etnica = colDef(
      name = "Cor/Origem Étnica",
      minWidth = 150,
      style = function(value) {
        if (grepl("IND.GENA",value,ignore.case = T)) {
          list(fontWeight = "bold", color = "#fff", backgroundColor = "#0000AA", padding = "10px")
        } else {
          list(fontWeight = "bold", color = "#2c3e50")
        }
      }
    ),
    n = colDef(
      name = "Total de Servidores",
      align = "center",
      format = colFormat(separators = TRUE, locales = "pt-BR")
    ),
    pct = colDef(
      name = "Participação (%)",
      defaultSortOrder = "desc",
      cell = function(value, index) {
        label <- dados_tabela$nome_cor_origem_etnica[index]
        bar_color <- ifelse(grepl("IND.GENA",
                                  label,ignore.case = T),
                            pal_primaria[1],
                            "#919191")
        
        width <- paste0(value * 100, "%")
        bar <- div(
          style = list(background = bar_color,
                       width = width,
                       height = "12px", 
                       borderRadius = "2px")
        )
        
        div(
          style = list(display = "flex", alignItems = "center"),
          div(style = list(width = "50px", marginRight = "10px"), 
              sprintf("%.1f%%", value * 100)),
          bar
        )
      }
    )
  )
)
```

## Evolução da Representatividade no Tempo

O gráfico abaixo apresenta a trajetória histórica de todas as categorias de cor/raça. Utilizamos o mapeamento de cores para diferenciar os grupos, aplicando uma espessura maior e uma cor vibrante à categoria **Indígena** para facilitar o contraste visual em relação às demais séries.


```{r grafico_serie_historica, echo=FALSE, message=FALSE, warning=FALSE, fig.width=12, fig.height=8}
# ==============================================================================
# 5. GRÁFICO DE SÉRIE HISTÓRICA (Foco em Indígena com Legenda)
# ==============================================================================

# 1. Definir as cores manualmente (Verde para indígena, Cinza para o resto)
# Pegamos todos os nomes únicos de categorias para garantir que o mapeamento seja completo
# categorias <- unique(df_etnia$nome_limpo)
# cores_map <- setNames(rep("#d1d5db", length(categorias)), categorias)
# Sobrescrevemos a cor do grupo indígena (ajuste o nome se necessário)
# cores_map[str_detect(names(cores_map), "INDIGENA|INDÍGENA")] <- "#27ae60"

# 2. Definir tamanhos de linha manuais
# tamanhos_map <- setNames(rep(0.7, length(categorias)), categorias)
# tamanhos_map[str_detect(names(tamanhos_map), "INDIGENA|INDÍGENA")] <- 2

# 3. Ponto para a etiqueta final
label_final <- df_etnia %>% 
  filter(is_indigena == "Sim") %>% 
  filter(data == max(data))%>%
             mutate(data = year(data),pct = round(100*pct,2))

# 4. Construção do gráfico
ggplot_cat(df_etnia %>% 
             filter(is_indigena == "Sim") %>%
             mutate(data = year(data),pct = round(100*pct,2)),
           aes(x = data, 
               y = pct)
           ) +
  
  # Linhas para todas as categorias
  geom_line(alpha = 0.8,size = 2) +
  
  # Pontos apenas para a categoria indígena (para destaque extra)
  geom_point(size = 3.5) +
  
  # Etiqueta de texto direta
  geom_text(data = label_final, 
            aes(label = paste0(dt_max_show,": ",pct, "%")),
            hjust = -8, vjust = 3, family = "roboto", 
            position = position_nudge(y = -0.03,x = -0.9),
            fontface = "bold", size = 5, show.legend = FALSE) +
  # Escalas de Eixos
  scale_y_continuous(labels = percent_format(accuracy = 0.1), limits = c(0, NA)) +
  
  # Títulos e Identidade Visual
  labs(
    title = "Série Histórica: Percentual de Indígenas na APF",
    # subtitle = "Proporção de servidores ativos por autodeclaração (2018-2026)",
    # caption = "Fonte: Dados DWSIAPE / MGI-BRONZE | Visualização: Marcelo Ribeiro",
    x = NULL, y = "Proporção (%)"
  ) +
  # Tema
  theme_minimal(base_family = "roboto") +
  theme(
    plot.title = element_markdown(family = "title_font",
                                  size = 20, 
                                  face = "bold",
                                  color = pal_primaria[1],
                                  hjust =-15),
    plot.subtitle = element_text(size = 15, color = "grey40", margin = margin(b = 25)),
    plot.caption = element_text(size = 15, color = "grey60", margin = margin(t = 20)),
    legend.position = "bottom",
    legend.title = element_text(size = 15,face = "bold"),
    panel.grid.minor = element_blank(),
    panel.grid.major.x = element_blank(),
    axis.title = element_text(size = 15),
    axis.text = element_text(size = 15, color = "#555555")
  ) -> serie_indigenas

ggplotly(serie_indigenas)
```


## Evolução Étnica (Echarts4r)

Este gráfico utiliza a biblioteca **Echarts4r** para criar uma visualização interativa e empilhada da composição étnica, agrupando os dados em três grandes categorias para facilitar a análise comparativa ao longo do tempo.

```{r grafico_echarts, echo=FALSE, message=FALSE, warning=FALSE}
# ==============================================================================
# 1. PREPARAÇÃO DOS DADOS (Agrupamento e Pivotagem)
# ==============================================================================
library(tidyr)
library(echarts4r)

df_grafico <- df_etnia %>%
  mutate(
    categoria_agrupada = case_when(
      nome_limpo %in% c("PRETA", "PARDA", "NEGRA") ~ "Pretos-Pardos-Negros",
      is_indigena == "Sim" ~ "Indígenas",
      TRUE ~ "Demais Etnias"
    )
  ) %>%
  group_by(data, categoria_agrupada) %>%
  summarise(pct_soma = sum(pct), .groups = "drop") %>%
  # Transformar para formato largo (wider)
  pivot_wider(names_from = categoria_agrupada, values_from = pct_soma) %>%
  arrange(data)

# ==============================================================================
# 2. CONSTRUÇÃO DO GRÁFICO INTERATIVO
# ==============================================================================
df_grafico %>%
  e_charts(x = data) %>%
  e_tooltip(
    formatter = e_tooltip_item_formatter("percent", digits = 1)
  ) %>%
  e_y_axis(
    name = "Percentual Etnia",
    formatter = e_axis_formatter("percent", digits = 1),
    nameTextStyle = list(color = "#666666", fontWeight = "bold")
  ) %>%
  # Barras empilhadas (stack = "grp")
  e_bar(`Demais Etnias`, stack = "grp") %>%
  e_bar(`Pretos-Pardos-Negros`, stack = "grp") %>%
  e_bar(Indígenas, stack = "grp") %>%
  # Customizações estéticas
  e_datazoom(show = TRUE, toolbox = FALSE) %>%
  e_legend(right = 0) %>%
  e_title(text = "Composição Étnica no Tempo"
          ) %>%
  # Paleta de cores: Azul (Demais), Vermelho (Negros), Dourado (Indígenas)
  e_theme_custom('{"color":["#004580","#ef0219", "#a38a17"]}')
```

## Perfil Étnico Agrupado (Echarts4r)

Nesta visualização, as etnias são consolidadas em três grupos principais para destacar a evolução da representatividade. As barras foram alargadas para melhor leitura visual, e o eixo vertical foi limitado a 100% para evitar distorções de escala.

```{r grafico_echarts_ajustado, echo=FALSE, message=FALSE, warning=FALSE}
# ==============================================================================
# 1. PREPARAÇÃO E AGRUPAMENTO
# ==============================================================================
library(tidyr)
library(echarts4r)
library(dplyr)

df_grafico <- df_etnia %>%
  mutate(
    categoria_agrupada = case_when(
      nome_limpo %in% c("PRETA", "PARDA", "NEGRA") ~ "Pretos-Pardos-Negros",
      is_indigena == "Sim" ~ "Indígenas",
      TRUE ~ "Demais Etnias"
    )
  ) %>%
  group_by(data, categoria_agrupada) %>%
  summarise(pct_soma = sum(pct), .groups = "drop") %>%
  pivot_wider(names_from = categoria_agrupada, values_from = pct_soma) %>%
  arrange(data)

# ==============================================================================
# 2. CONSTRUÇÃO DO GRÁFICO (Barras Largas e Eixo Y Ajustado)
# ==============================================================================
df_grafico %>%
  e_charts(x = data) %>%
  e_tooltip(
    formatter = e_tooltip_item_formatter("percent", digits = 1)
  ) %>%
  e_y_axis(
    name = "Participação (%)",
    formatter = e_axis_formatter("percent", digits = 0),
    max = 0.9, # Define o limite máximo em 100% (evita os 120%)
    nameTextStyle = list(color = "#666666", fontWeight = "bold")
  ) %>%
  # Adicionando barWidth para aumentar a largura (ex: 40% ou valor fixo)
  e_bar(`Demais Etnias`, stack = "grp") %>%
  e_bar(`Pretos-Pardos-Negros`, stack = "grp" ) %>%
  e_bar(Indígenas, stack = "grp") %>%
  # Estética e Controles
  e_datazoom(show = TRUE, toolbox = FALSE) %>%
  e_legend(right = 10, top = 20) %>%
  e_title(text = "Distribuição Étnica de Servidores", subtext = "Dados Consolidados (2018-2026)") %>%
  e_theme_custom('{"color":["#004580","#ef0219", "#a38a17"]}')

```

```{r uf}

df_etnias_uf <- readRDS('../data/df_indigenas_uf.rds') %>% setDT
df_etnias_uf[,pct_indigenas := round(100*total_indigenas/sum(total_indigenas),2),.(uf)]
df_indigenas_uf <- df_etnias_uf[nome_cor_origem_etnica %>% grepl("ind.gena",.,ignore.case = T)]

# Filtrando apenas indígenas no último mês disponível (Fev 2026)
# O processamento acontece no cluster, não no seu PC!
# df_indigenas_uf <- readRDS('../data/df_indigenas_uf.rds')

# Preparando o gráfico
df_indigenas_uf %>%
  mutate(uf = fct_reorder(uf, pct_indigenas)) %>%
  ggplot_cont(aes(x = pct_indigenas, y = uf, fill = pct_indigenas)) +
  geom_col(show.legend = FALSE) +
  # Adicionando o número exato ao lado da barra
  geom_text(aes(label = paste0(pct_indigenas,"%")),
            position = position_nudge(x = 0.1),
            hjust = -0.2, 
            face = "bold",
            col = "#FF7800",
            family = "roboto", 
            size = 3.5,
            show.legend = F) +
  labs(
    title = "Percentual de Servidores Indígenas nas UFs",
    subtitle = "Total de servidores ativos (Fev/2026)",
    x = "Percentual",
    y = NULL
  ) + #-> plot_uf
  theme_minimal(base_family = "roboto") +
  theme( 
    plot.title = element_markdown(family = "title_font",
                                  size = 26, 
                                  face = "bold",
                                  color = pal_primaria[1],
                                  hjust = 0),
    plot.subtitle = element_text(size = 15, color = "grey40", margin = margin(b = 25)),
    panel.grid.minor = element_blank(),
    panel.grid.major.y = element_blank(),
    axis.text.y = element_text(size = 10,face = "bold"),
    axis.text = element_text(size = 10, color = "grey30")#,
    # plot.margin = margin(20, 30, 20, 20) 
  ) -> plot_uf

ggplotly(plot_uf)
```


```{r mapa, echo=FALSE, message=FALSE, warning=FALSE}
# ==============================================================================
# 2. PROCESSAMENTO NO DATABRICKS (SPARK)
# ==============================================================================


# ==============================================================================
# 3. PADRONIZAÇÃO E JOIN (Uso do munifacil)
# ==============================================================================


# Carregamento da malha via geobr
mapa_br <- geobr::read_state(year = 2020, showProgress = FALSE)

# Join Final
df_mapa_final <- mapa_br %>%
  left_join(df_indigenas_uf, by = c("abbrev_state" = "uf")) %>%
  mutate(total_indigenas = coalesce(total_indigenas, 0))

```

```{r show_mapa}
# ==============================================================================
# 4. GERAÇÃO DO MAPA COM GGPLOT2
# ==============================================================================

ggplot(data = df_mapa_final) +
  # Desenha os polígonos dos estados
  geom_sf(aes(fill = total_indigenas), color = "white", size = 0.55) +
  
  plot_fill_cont + 
  
  # Adiciona os números em cada UF (Rótulos)
  geom_sf_text(aes(label = ifelse(total_indigenas > 0, total_indigenas, "")), 
               color = "#FF7800",
               size = 3.8, 
               family = "roboto",
               fontface = "bold",
               check_overlap = TRUE) +
  
  # Títulos e Identidade Visual
  labs(
    title = "Concentração de Servidores Indígenas por UF",
    subtitle = paste0("Base de dados: ",dt_max_show),
    # caption = "Fonte: Dados DWSIAPE / MGI-BRONZE | Malhas: geobr (IBGE) | Processamento: R/Spark",
    x = NULL,
    y = NULL,
    fill = "Total de servidores indígenas"
  ) +
  # Tema minimalista para mapas
  theme_void(base_family = "roboto") +
  theme(
    text = element_text(size = 15),
    plot.title = element_markdown(family = "title_font",
                                  size = 26,
                                  face = "bold",
                                  color = "#0000aa",
                                  hjust = 0),
    plot.subtitle = element_text( color = "grey40", margin = margin(b=20)),
    legend.title = element_text(face = "bold"),
    legend.position = "right"
    )  -> mapa_indigenas
ggplotly(mapa_indigenas)
# mapa_indigenas
```


## Perfil Demográfico: Pirâmide Etária

A pirâmide etária permite visualizar a distribuição dos servidores por sexo e idade. Este gráfico é essencial para o planejamento sucessório do órgão.

```{r piramide_etaria, echo=FALSE, message=FALSE, warning=FALSE, fig.width=10, fig.height=7}
# 1. Agregação no Spark
df_piramide <- readRDS('../data/df_piramide.rds')  %>% 
  setDT %>%
  filter(nome_faixa_etaria != "15 a 18 anos")
df_piramide_indigena <- readRDS('../data/df_piramide_indigena.rds') %>% 
  setDT %>%
  filter(nome_faixa_etaria != "15 a 18 anos")

# pirâmide Indígenas
pir_indigena <- 
  ggplot(df_piramide_indigena,
         aes(x = reorder(nome_faixa_etaria, faixa_etaria),
             y = total_ajustado, 
             fill = nome_sexo))  +
  geom_bar(stat = "identity", width = 0.8) +
  coord_flip() +
  scale_y_continuous(labels = function(x) format(abs(x),
                                                 big.mark = ".", 
                                                 decimal.mark = ",")) +
  scale_fill_manual(values = c("Fem" = "#FF7800", "Mas" = "#0000aa"), name = "Sexo") +
  labs(
    title = "Servidores Federais Indígenas",
    subtitle = paste0("Distribuição por faixa etária e sexo (",dt_max_show,")"),
    x = "Faixa Etária",
    y = "Servidores Indígenas"
  ) +
  theme_minimal(base_family = "roboto") +
  theme(
    plot.title = element_text(face = "bold", 
                              size = 18,
                              color = "#0000aa",),
    panel.grid.minor = element_blank(),
    legend.position = "bottom"
  )

pir_indigena <- ggplotly(pir_indigena) %>%
  plotly::layout(legend = list(x = 0.45,
                               y = 0,
                               xanchor = "center",
                               yanchor = "upper",
                               orientation = "h")
                 )

# Pirâmide federais
pir_federais <- 
  ggplot(df_piramide,
         aes(x = reorder(nome_faixa_etaria, faixa_etaria),
             y = total_ajustado, 
             fill = nome_sexo))  +
  geom_bar(stat = "identity", width = 0.8) +
  coord_flip() +
  scale_y_continuous(labels = function(x) format(abs(x),
                                                 big.mark = ".", 
                                                 decimal.mark = ",")) +
  scale_fill_manual(values = c("Fem" = "#FF7800", "Mas" = "#0000aa"), name = "Sexo") +
  labs(
    title = "Total de Servidores",
    subtitle = paste0("Distribuição por faixa etária e sexo (",dt_max_show,")"),
    x = "Faixa Etária",
    y = "Quantidade de Servidores"
  ) +
  theme_minimal(base_family = "roboto") +
  theme(
    plot.title = element_text(face = "bold",
                              color = "#0000aa",
                              size = 18),
    panel.grid.minor = element_blank(),
    legend.position = "bottom"
  ) 

pir_federais <- ggplotly(pir_federais) %>%
  plotly::layout(legend = list(x = 0.45,
                               y = 0,
                               xanchor = "center",
                               yanchor = "upper",
                               orientation = "h")
                 )


bscols(pir_federais,
       pir_indigena,
       widths = c(6,6),
       device = "sm"
       )

```


## Perfil de Escolaridade: Servidores Indígenas

Este Treemap analisa exclusivamente o grupo de servidores que se autodeclaram **Indígenas**. Os grandes blocos representam o nível de instrução, enquanto as subdivisões mostram a distribuição por **Região do Brasil**.

```{r treemap_indigena, echo=FALSE, message=FALSE, warning=FALSE, fig.width=12, fig.height=8}
# ==============================================================================
# 1. PREPARAÇÃO DOS DADOS (Foco Exclusivo em Indígenas)
# ==============================================================================


df_treemap_ind <- readRDS('../data/df_treemap_ind.rds') %>% setDT


# reordenando cores de acordo com a frequencia da escolaridade
setorder(df_treemap_ind,-total)
pal_complementar.f <- pal_complementar[order(df_treemap_ind$nome_escolaridade.f)]


# ==============================================================================
# 2. GERAÇÃO DO TREEMAP
# ==============================================================================
ggplot(df_treemap_ind, aes(area = total, 
                           fill = nome_escolaridade.f, 
                           # subgroup = nome_escolaridade_completa, 
                           label = nome_escolaridade.f
                           )
       ) +
  
  # Camada de retângulos
  geom_treemap(color = "white", size = 0.5) +
  
  # Bordas dos níveis de escolaridade
  # geom_treemap_subgroup_border(color = "white", size = 2) +
  
  # Título do Nível de Escolaridade (Centro do Bloco)
  # geom_treemap_subgroup_text(place = "centre", grow = TRUE, alpha = 0.15, 
                             # color = "black", fontface = "bold") +
  
  # Sigla da Região (Dentro dos sub-blocos)
  geom_treemap_text(color = "white", place = "topleft", reflow = TRUE, 
                    size = 12, fontface = "bold") +
  
  # Paleta de cores (Verdes para remeter à temática indígena)
  # scale_fill_viridis_d(option = "mako", direction = -1) + 
  # plot_fill_cat + 
  scale_fill_discrete(palette = pal_complementar.f) +
  
  labs(
    title = "Distribuição de Escolaridade: Servidores INDÍGENAS",
    subtitle = paste0("Análise por Nível de Instrução e Região Política (",dt_max_show,")"),
    # caption = "Fonte: Dados DWSIAPE / MGI-BRONZE | Visualização: Marcelo Ribeiro",
    fill = "Escolaridade"
  ) +
  theme_minimal(base_family = "roboto") +
  theme(
    plot.title = element_markdown(size = 22, face = "bold",hjust = 0,color = "#0000aa"),
    plot.subtitle = element_text(size = 14, color = "grey40"),
    legend.position = "bottom"
  ) -> treemap_escol


ggplotly(treemap_escol)
```
